臺灣高等法院臺中分院民事判決
                                     110年度上易字第80號
上  訴  人  賴永盛  
被上訴人    賴永昌  
上列當事人間請求不當得利事件，上訴人對於中華民國109年11
月30日臺灣臺中地方法院109年度訴字第2607號第一審判決提起
上訴，本院於110年10月13日言詞辯論終結，判決如下：
    主  文
原判決主文第一項關於命上訴人給付部分，及該部分假執行之宣
告，暨訴訟費用（除確定部分之外）之裁判均廢棄。
上開廢棄部分，被上訴人在第一審之訴駁回。
第一審（除確定部分）、二審訴訟費用，由被上訴人負擔。
    事實及理由
一、被上訴人主張：兩造原為坐落臺中市○○區○○段00000○000000
    地號土地（下稱系爭土地）及其上門牌號碼臺中市○○區○○巷
    00○0 號房屋（下稱系爭房屋，與系爭土地合稱系爭房地）
    共有人，權利範圍各為2分之1。上訴人未徵得伊同意，逕使
    用系爭房地，無權占有系爭房地多年，迄未給付任何租金予
    伊，上訴人逾其應有部分而無權占有使用系爭房地，自受有
    相當於租金之不當得利。爰依民法第179 條之規定，請求上
    訴人給付自兩造共有房屋登記日95年12月28日起至出售他人
    107年10月15日止，共計10年10個月又18天，每月新臺幣（
    下同）5,000元相當於租金之不當得利共計65萬元之判決。
二、上訴人則辯稱：系爭房屋原登記於兩造姑姑名下，平日供兩
    造母親、大姊及兩造共同居住使用，嗣於95年12月28日始移
    轉登記為兩造共有。被上訴人早於91年2月12日即自行搬離
    系爭房屋，迄系爭房屋出售他人均未再搬回使用。伊從未禁
    止或妨礙被上訴人居住使用，且兩造母親與伊共同使用，伊
    僅使用系爭房屋4間房間其中1間等語。
三、原審就被上訴人之請求，判決上訴人應給付被上訴人9萬8,0
    00元（原審認被上訴人得請求期間自104 年7 月9 日起至10
    7年10月15日止共計3 年3 月又6 日。其餘期間已罹於時效
    ，上訴人得拒絕給付。【計算式：2500*(3*12+3+6/30)=980
    00】），並就被上訴人勝訴部分依職權宣告假執行，駁回被
    上訴人其餘請求。上訴人就其敗訴部分，提起上訴(被上訴
    人則未就其敗訴部分聲明不服，此部分非屬本院審理範圍）
    ，並聲明：㈠原判決不利於上訴人部分廢棄。㈡上廢棄部分，
    被上訴人於第一審之訴及假執行之聲請均駁回。被上訴人則
    答辯聲明：上訴駁回。
四、不爭執事項（見本院卷第53至54頁）
  ㈠系爭房地自95年12月28日起至107年10月15日出售，為兩造所
    共有，權利範圍各2分之1。
  ㈡被上訴人於91年2月12日搬離系爭房屋，上訴人自95年12月28
    日使用至107年10月15日，合計共10年10月18日。
  ㈢兩造就系爭房屋並無分管之約定。　
五、被上訴人主張上訴人無權占有使用系爭房地，請求上訴人依
    民法第179條規定，給付上訴人相當於租金之不當得利，被
    上訴人則以前詞置辯，本件首須審究在於被上訴人是否無權
    占有使用系爭房地，茲析述如下。
  ㈠按民法第818條規定，各共有人，除契約另有約定外，按其應
    有部分，對於共有物之全部，有使用收益之權。如共有物之
    性質，得同時共同使用或收益者，各共有人得同時使用或收
    益之，例如共有之房屋，共同居住（參立法理由）。經查，
    兩造自95年12月28日起至107 年10月15日共有系爭房地，應
    有部分各2分之1，為兩造所不爭執，復有被上訴人所提之臺
    中市地籍異動索引（見原審卷第35-45頁）、土地建築改良
    物買賣所有權移轉契約書（見原審卷第53-56頁）、不動產
    買賣契約書可稽（見原審卷第59-至67頁）可稽，可信為真 
    。故上訴人於兩造取得系爭房地至出售第三人前均為共有人
    ，應有部分為2分之1，則依前開規定，自難認上訴人無占有
    使用系爭房地之權利。
　㈡本件被上訴人雖主張系爭房地幾乎都由上訴人使用，使被上
    訴人無法使用（原審第34頁）云云。惟查：依證人即兩造出
    售房屋之仲介人員詹○○於本院證稱：1樓房間為兩造母親住
    ，2樓1間是上訴人和其太太住，1間上鎖，1間則堆積雜物垃
    圾（詳本院卷第84頁）；及被上訴人所自陳：系爭房屋有3
    個房間，1個母親住，1個姐姐住，另外1間就是上訴人使用
    ，上訴人所說的第4間房間是雜物間（詳本院卷第40-41頁）
    等語觀之，系爭房屋含雜物間共4間房間，上訴人僅使用其
    中1間；況再依兩造所陳稱，姐姐於兩造出賣系爭房地前2年
    即未居住該處（詳本院卷第55頁）觀之，即便於兩造姐姐已
    未住於系爭房屋時，上訴人仍僅使用系爭房屋4間房之1間，
    被上訴人所主張系爭房地幾乎都由上訴人使用云云，顯不可
    採。
　㈢再依被上訴人自陳：我沒有表示要回去住，我只是叫上訴人
    搬走。在還沒有跟我姑媽買這個房子的時候，我就沒有住在
    那裡了，我沒有回去住，不代表上訴人可以住那裡（見本院
    卷第41頁），我請上訴人離開，是因為大家都不要住，比較
    沒有問題，我請上訴人搬離，他就不願意，那個時候我也沒
    有要回去居住（見本院卷第54頁），賣房子前的那段期間我
    會回家拜神明，每個月會回來3至4次(見本院卷第55頁），
    我請他照顧母親，但沒有同意他住在那裡（見本院卷第97頁
    ）等語，依被上訴人所自陳以觀，被上訴人於兩造取得系爭
    房地前即自行搬離該處，並未實際居住於系爭房地，且兩造
    母親及姐姐居住該處亦為兩造所同意，被上訴人於兩造共有
    期間亦可自由進出回家拜神明，依此均足認上訴人並未排除
    被上訴人就系爭房地之占有，況兩造同為系爭房地之共有人
    ，對系爭房地均有使用之權利，被上訴人主張上訴人無權占
    有使用系爭房屋，自不足採。
　㈣復按無法律上之原因而受利益，致他人受損害者，應返還其
    利益，民法第179 條前段定有明文。上訴人並非無權占有系
    爭房地，已如上述，則上訴人使用系爭房地即非無法律上原
    因，揆諸上開規定，被上訴人自不得依民法第179 條規定請
    求上訴人給付自104 年7 月9 日起至107年10月15日止共計3
     年3 月又6 日相當於租金之不當得利。
六、綜上所述，被上訴人對上訴人並無不當得利返還請求權存在
    ，被上訴人依民法第179條規定，請求上訴人給付自104 年7
     月9 日起至107年10月15日止共計3 年3 月又6 日占有系爭
    房地相當於租金之不當得利9萬8,000元，為無理由，不應准
    許。原審判命上訴人給付9萬8,000元並為假執行之宣告，自
    有未洽。上訴意旨指摘原判決不當，求予廢棄改判，為有理
    由。自應由本院予以廢棄改判，如主文第2 項所示。
七、本件事證已臻明確，兩造其餘之攻擊或防禦方法及所用之證
    據，經本院斟酌後，認為均不足以影響本判決之結果，爰不
    逐一論列，併此敘明。
八、據上論結，本件上訴為有理由，爰判決如主文。 　
中　　華　　民　　國　　110 　年　　10 　　月　27　　日
            民事第三庭     審判長法　官  黃玉清
                                 法　官  許旭聖
                                 法　官  涂秀玲
正本係照原本作成。
不得上訴。
                                 書記官  卓佳儀
　　　　　　　　　　　　　　　　 
中　　華　　民　　國　　110 　年　　10　　月　　27　　日